【裁判字號】    97,台上,6890
【裁判日期】    971231
【裁判案由】    違反貪污治罪條例
【裁判全文】
最高法院刑事判決            九十七年度台上字第六八九０號
上  訴  人  乙○○
            丙○○
共      同
選任辯護人  蔡鴻斌律師
上列上訴人等因違反貪污治罪條例案件，不服台灣高等法院台中
分院中華民國九十六年五月十七日第二審判決（九十五年度上訴
字第三一０號，起訴案號：台灣南投地方法院檢察署九十三年度
偵字第二四五三、二六二一號），提起上訴，本院判決如下：
    主  文
原判決關於乙○○、丙○○部分撤銷，發回台灣高等法院台中分
院。
    理  由
本件原判決撤銷第一審關於上訴人乙○○、丙○○均無罪部分之
判決，改判論其二人以共同依據法令從事公務之人員，對於主管
之事務，明知違背法令，直接圖其他私人不法利益，因而獲得利
益罪。乙○○處有期徒刑三年，褫奪公權五年；丙○○處有期徒
刑二年八月，褫奪公權四年。固非無見。
惟查：（一）客觀上為法院認定事實及適用法律基礎之證據，雖
已調查而其內容尚未明瞭者，即與未經調查無異，如遽行判決，
仍屬應於審判期日調查之證據而未予調查。又判決雖載理由，但
不能憑以斷定其所為論述之根據者，仍屬理由不備。原判決事實
認定乙○○係交通部觀光局日月潭國家風景區管理處（下稱日月
潭風管處）處長（已退休），丙○○則為該處企劃課長（後改任
遊憩課課長）均為依法令從事於公務之人員，辦理「二００三年
日月潭國際水上花火節系列活動」，係其等主管之事務，竟共同
基於圖利日月潭觀光發展協會（下稱發展協會）之犯意聯絡，均
明知依華采國際顧問有限公司提出之計畫書，其中「煙火節活動
」部分，經費僅需約新台幣（下同）二千五百萬元，其二人明知
發展協會並無自籌經費之能力，及該協會辦理「煙火節活動」實
際僅支出二千九百七十二萬零九百七十六元等情；於其理由說明
該協會九十二年度經費預算表載明，全年收入僅六萬七千元，有
預算表影本在卷可稽，執為認定該協會無自籌經費能力之依據（
見原判決第九、一０頁）。然查原判決認定上開發展協會辦理「
煙火節活動」實際支出二千九百七十二萬零九百七十六元，獲補
助二千五百萬元等情，倘若無訛，則未獲補助之四百七十二萬零
九百七十六元部分，究竟如何支應？如係該協會自行籌措支出，
能否謂其無自籌經費能力，且為乙○○、丙○○所明知？均尚有
疑竇。原審未予調查釐清，遽行判決，有調查職責未盡及判決理
由不備之違法。（二）貪污治罪條例第六條第一項第四款之對於
主管或監督之事務直接或間接圖利罪，係關於公務員職務上圖利
之一般規定，同條例第六條第一項第五款之對於非主管或監督之
事務，利用職務機會圖利罪，則為關於公務員利用職權機會圖利
之概括規定，應以其他法條並無特別規定時，始能適用，倘其圖
利之行為合於其他條文或款項之特別規定，即應依該特別規定之
罪論擬，不再適用圖利罪處斷。又同條例第五條第一項第二款利
用職務上之機會詐取財物罪，其所謂「利用職務上之機會」，係
指假借職務上一切機會，予以利用者而言；詐取財物之要件，與
刑法第三百三十九條之詐欺罪相同，係以公務員有為自己或第三
人不法所有意圖之主觀犯意存在，並表現於外，在客觀上假借職
務上之一切事機，以欺罔手段，使人陷於錯誤而交付財物，為構
成要件。如公務員對於自己或第三人之入款，明知不應領取，利
用職務上之機會而詐取，藉以圖利，按照特別規定優於普通規定
之原則，自應逕依同條例第五條第一項第二款利用職務上之機會
詐取財物罪論處，無適用圖利罪之餘地。原判決認定：「乙○○
及丙○○為遂行其等圖利發展協會之目的，乃對甲○○（按係發
展協會之理事長，業經原判決論處行使偽造私文書罪刑確定）以
發展協會名義所提出之總金額達五千零十四萬二千零十六元之報
表及單據，僅為形式審核，放任甲○○申請前開補助經費得逞，
其中第一期六百二十五萬元，由丙○○核章；第二期一千二百五
十萬元，先後由丙○○及乙○○核章；第三期六百二十五萬元，
亦先後由丙○○及乙○○核章。甲○○以上開詐術，使（日月潭
）風管處審核撥付補助經費除乙○○、丙○○以外之不知情人員
陷於錯誤，因而先後三次，共計撥付二千五百萬元，發展協會共
向日月潭風管處詐領一千零十三萬九千五百十二元之補助款，足
以生損害於日月潭風管處對煙火節活動申請補助經費審核之正確
性。」等情（見原判決第四頁第七至一七行）。於理由內載述乙
○○、丙○○圖利發展協會，及甲○○詐取補助款達一千零十三
萬九千五百十二元之旨（見原判決第一九頁倒數第四、三行）。
關於該一千零十三萬九千五百十二元，先認係乙○○、丙○○圖
利發展協會，該協會所獲得之不法利益；後則謂該款是由發展協
會向日月潭風管處詐得，所述已非一致。又乙○○、丙○○對於
甲○○以不實報表及單據詐領補助款，其二人如知情，核發上開
補助款，復屬其等職務上之行為，則其等與甲○○間是否有共同
利用職務上之機會，向日月潭風管處詐取財物之犯意聯絡，而應
依貪污治罪條例第五條第一項第二款利用職務上之機會詐取財物
罪論處？原審就此未加究明，逕適用圖利罪之概括規定論處其二
人罪刑，併難認為適法。以上或係上訴意旨所指摘，或為本院得
依職權調查之事項，應認原判決關於乙○○、丙○○部分有撤銷
發回更審之原因。
據上論結，應依刑事訴訟法第三百九十七條、第四百零一條，判
決如主文。
中    華    民    國  九十七  年   十二   月  三十一  日
                      最高法院刑事第十庭
                          審判長法官  邵  燕  玲
                                法官  李  伯  道
                                法官  孫  增  同
                                法官  李  英  勇
                                法官  黃  正  興
      本件正本證明與原本無異
                                      書  記  官
中    華    民    國  九十八  年    一    月    六    日
                                                      V


司法院資訊處製作；財團法人民間司法改革基金會備份。
